ACORDAO-COMPLETO-2349365

ACÓRDÃO 817/2019 ATA 11/2019 - PLENÁRIO

VISTOS, relatados e discutidos estes autos em que se aprecia recurso interposto por Confederação Nacional do Comércio (CNC) , Serviço Nacional de Aprendizagem Comercial (Senac) e Serviço Social do Comércio (Sesc) contra o despacho do relator proferido no TC Processo 021.535/2017-5, da lavra do Ministro-Substituto André Luiz de Carvalho, que indeferiu pedido de obtenção de cópia daqueles autos,
ACORDAM os Ministros do Tribunal de Contas da União, reunidos em sessão do Plenário, ante as razões expostas pelo Relator, em:
9.1. com fundamento no art. 15 da Lei 12.527/2011, c/c o artigo 28 da Resolução-TCU 249/2012, conhecer e negar provimento ao recurso;
9.2. dar ciência deste acórdão aos recorrentes.

Recurso administrativo interposto contra o despacho do relator proferido no TC 021.535/2017-5, que indeferiu pedido de obtenção de cópia daqueles autos.

não há.

3. Recorrentes: Confederação Nacional do Comércio (33.423.575/0001-76); Serviço Nacional de Aprendizagem Comercial (33.469.172/0001-68); e Serviço Social do Comércio (33.469.164/0001-11).

13.1. Ministros presentes: José Mucio Monteiro (Presidente), Walton Alencar Rodrigues, Raimundo Carreiro, Bruno Dantas (Relator) e Vital do Rêgo.
13.2. Ministros-Substitutos convocados: Augusto Sherman Cavalcanti, André Luís de Carvalho e Weder de Oliveira.

BRUNO DANTAS

Por registrar as principais ocorrências havidas no andamento do processo até o momento, resumindo os fundamentos das peças acostadas aos autos, adoto como relatório, com os ajustes necessários, o exame da Consultoria Jurídica (peça 7) , o qual contou com a anuência de seu corpo diretivo:
“I. INTRODUÇÃO
Trata-se de solicitação do Exmo. Ministro Bruno Dantas de manifestação desta Consultoria Jurídica acerca de recurso contra despacho (peça 3) do Exmo. Ministro-Substituto André Luís de Carvalho que acolheu parecer de unidade técnica desta Corte de Contas e indeferiu pedido de obtenção de cópia do TC Processo 021.535/2017-5 formulado pela Confederação Nacional do Comércio (CNC) e pelas Direções Nacionais do Serviço Nacional de Aprendizagem Industrial (Senac/DN) e do Serviço Social do Comércio (Sesc/DN) .
2. Os interessados (peça 1) requereram reconsideração do referido despacho e, caso isso não ocorresse, o recebimento de seu apelo como agravo.
II. EXAME DA MATÉRIA
II.1 DA ADMISSIBILIDADE DA PEÇA RECURSAL
3. Os recorrentes insurgem-se contra despacho (peça 3) que lhes é desfavorável. 
4. Conforme melhor demonstrado no tópico subsequente, a deliberação contestada analisou o pleito dos ora recorrentes à luz da Lei de Acesso à Informação (Lei 12.527/2011) , eis que não se enquadram eles como partes no TC Processo 021.535/2017-5. Logo, a disciplina da peça recursal deve ser dada pela Resolução TCU 249/2012, que, ao disciplinar o diploma legal há pouco mencionado no âmbito da Corte de Contas, dispõe que:
‘Art. 28. No caso de indeferimento de acesso à informação ou às razões da negativa do acesso, poderá o interessado interpor recurso contra a decisão no prazo de 10 (dez) dias a contar da sua ciência.
§ 1º O recurso será dirigido à autoridade hierarquicamente superior à que exarou a decisão impugnada, que deverá se manifestar no prazo de 5 (cinco) dias.
§ 2º Caso a decisão denegatória tenha sido proferida pelo Presidente, Ministro ou Ministro-substituto do Tribunal, o recurso será encaminhado para sorteio de relator, que deverá submeter a matéria ao Plenário em até 20 (vinte) dias.
§ 3º Ao procedimento disposto neste artigo aplica-se, no que couber, a Lei 9.784, de 29 de janeiro de 1999.’ (grifamos) 
5. No que se refere ao prazo de 10 dias, observa-se que o despacho foi proferido em 21/01/2019. A peça recursal foi interposta em 05/02/2019 (peça 1) . Ao examinar o TC Processo 000.536/2019-9 (apartado criado para análise do pedido de cópias) , não foi possível aferir a data em que os recorrentes tiveram ciência do despacho. Assim, o exame da tempestividade do recurso restou prejudicado. 
6. À luz desse cenário, manifestamo-nos, com base nos princípios da ampla defesa e do contraditório, pelo conhecimento da peça recursal.
II.2 DO MÉRITO DA PEÇA RECURSAL
7. As razões que levaram o Exmo. Ministro-Substituto André Luís de Carvalho a indeferir o pedido de cópia feito pelos recorrentes podem ser extraídas do despacho de 21/01/2019 (peça 3) :
‘Considerando que os presentes autos tratam de solicitação de cópia do TC Processo 021.535/2017-5 formulada à Peça nº 2 pela Confederação Nacional do Comércio (CNC) , pelo Serviço Nacional de Aprendizagem Industrial (Senac) e pelo Serviço Social do Comércio (Sesc) por intermédio de Fabiano Silveira (OAB/DF 31.440) e de Marcos Maia (OAB/DF 33.605) ; 
Considerando que o referido TC Processo 021.535/2017-5 cuida de tomada de contas especial autuada, nos termos do Acórdão 1136/2017-TCU-Plenário, por conversão do processo de representação (TC Processo 012.171/2016-6) destinado anteriormente a apurar os indícios de irregularidade detectados durante a inspeção realizada no âmbito do TC Processo 017.453/2012-7 (Fiscalis 484/2015) , a partir do possível descumprimento, pelo Administração Regional do Sesc-AM, em relação à medida cautelar proferida originalmente pelo Exmo. Sr. Ministro-Relator Aroldo Cedraz;
Considerando que, não figurando os solicitantes como responsáveis, interessados ou representantes legais regularmente habilitados perante o referido TC Processo 021.535/2017-5, nos termos do art. 163 do RITCU, o presente requerimento deve ser analisado em cotejo com a Lei n.º 12.527 (Lei de Acesso à Informação) , de 18/11/2011, a partir da regulamentação dada pela Resolução TCU nº 249, de 2012; 
Considerando que, ao regulamentar a Lei de Acesso à Informação, a Resolução TCU nº  249, de 2012, estabeleceu, em seu art. 11, que ‘qualquer interessado poderá apresentar pedido de acesso à informação ao TCU’, explicitando, no seu art. 17, que, conforme o caso, dependeria de prévia autorização do Ministro-Relator ou do Presidente do Tribunal, entre outras medidas, o fornecimento de informações pessoais, pois diriam respeito à intimidade, à vida privada, à honra e à imagem das pessoas, além das liberdades e das garantias individuais, permitindo, contudo, que, nos termos do inciso III do referido art. 17, seja negado o suscitado pedido de informação; 
Considerando que, nos termos do art. 7º, VII, ‘b’, e § 3º, da Lei de Acesso à Informação, o direito de obter informações e documentos junto ao TCU sobre as ações de controle externo somente será assegurado com a edição do respectivo ato decisório, a exemplo do acórdão do TCU ou do despacho do Ministro-Relator sobre a decisão de mérito ou o encerramento do processo, respectivamente; 
Considerando que o aludido TC Processo 021.535/2017-5 ainda não obteve o julgamento de mérito pelo TCU, encontrando-se em sua fase inicial, e sequer obteve as eventuais citações ou audiências dos responsáveis;
Considerando, dessa forma, que, no presente momento, não se vislumbra a possibilidade de atendimento ao correspondente requerimento;’.
8. Por sua vez, os recorrentes, em síntese, aduziram o seguinte (peça 1) :
 - como integrante da Administração Nacional do Sesc, o Conselho Nacional da entidade possui jurisdição em todo o País e exerce, em nível de planejamento, fixação de diretrizes, coordenação e controle das atividades do Sesc, a função normativa superior, ao lado dos poderes de inspecionar e intervir, correcionalmente, em qualquer setor institucional da entidade;
- com o intuito de deixar clara a ausência de completa autonomia das administrações regionais do Sesc em relação à instância nacional da entidade, o art. 38 do seu regulamento previu que ao Conselho Fiscal do Sesc ― uma das três instâncias de sua Administração Nacional ― deveriam ser submetidas, para exame, as prestações de contas anuais das administrações regionais;
- do exame das normas regulamentares e regimentais que disciplinam a atuação das instâncias nacionais do Sesc, entre as quais está o Departamento Nacional da entidade, observa-se o papel extremamente importante das instâncias nacionais na coordenação dos órgãos regionais do Sesc, inclusive com a possibilidade de fiscalização e intervenção;
- esse é o papel de supervisão e fiscalização que a Direção Nacional do Sesc tem exercido, e o pedido de acesso aos autos em epígrafe é iniciativa consistente com esse mister.
9. Passa-se ao exame de mérito da peça recursal.
10. De início, cabe transcrever as normas do Regimento Interno fundamentais ao deslinde da matéria:
‘Art. 144. São partes no processo o responsável e o interessado. 
§ 1º Responsável é aquele assim qualificado, nos termos da Constituição Federal, da Lei Orgânica do Tribunal de Contas da União e respectiva legislação aplicável.
§ 2º Interessado é aquele que, em qualquer etapa do processo, tenha reconhecida, pelo relator ou pelo Tribunal, razão legítima para intervir no processo.’ (grifamos) 
11. Observa-se, a partir do Acórdão 1136/2017-TCU-Plenário (peça 6 do TC Processo 021.535/2017-5) , que os recorrentes não constam como responsáveis no âmbito do processo do qual solicitaram cópia.
12. Também não ostentam a qualificação de ‘interessado’ naquele feito, posto que não houve, por parte do relator ou do Tribunal, reconhecimento de razão legítima para que interviessem no processo. Frise-se, ainda, que, no TC Processo 021.535/2017-5 sequer houve, antes da prolação do despacho recorrido, pedido de habilitação como interessado. Consoante peça 19 do TC Processo 021.535/2017-5, os recorrentes requereram apenas ‘juntada do instrumento de mandato, o cadastramento dos procuradores nele constantes e a concessão de vista e cópia dos autos’.
13. Uma vez que os recorrentes não se enquadravam como responsáveis ou interessados, o requerimento de cópia dos autos forçosamente deveria ter sido analisado (e assim o foi pelo Relator a quo) à luz da Lei 12.527 (Lei de Acesso à Informação) .
14. Aquele diploma legal, por seu turno, contém disciplinamento expresso acerca de informações referentes a processos de prestações e tomadas de contas, conforme seu art. 7º, VII, ‘b’, e § 3º:
‘Art. 7o O acesso à informação de que trata esta Lei compreende, entre outros, os direitos de obter: 
 (…) 
VII - informação relativa: 
 (…) 
b) ao resultado de inspeções, auditorias, prestações e tomadas de contas realizadas pelos órgãos de controle interno e externo, incluindo prestações de contas relativas a exercícios anteriores.
 (…) 
§ 3o O direito de acesso aos documentos ou às informações neles contidas utilizados como fundamento da tomada de decisão e do ato administrativo será assegurado com a edição do ato decisório respectivo.’  (grifamos) 
15. Ora, as normas acima transcritas condicionam o acesso às informações relativas ao TC Processo 021.535/2017-5 ao julgamento de mérito daquele feito, o qual, sabe-se, ainda não ocorreu, visto que, até o momento, houve tão somente, conversão de Representação em Tomada de Contas Especial.  Assim, com as devidas vênias, afigura-se irretocável o despacho do relator original que negou o pedido de cópia feito pelos ora recorrentes. Apenas com o julgamento seria possível, à luz da Lei de Acesso à Informação, o fornecimento almejado.
16. Mostram-se necessárias, ainda, algumas considerações adicionais.
17. Os recorrentes, ao longo de sua peça recursal, esforçaram-se unicamente em demonstrar que cabe a eles, na qualidade de entidades nacionais, a supervisão e fiscalização dos órgãos regionais. Depreende-se, então, que os recorrentes tentaram demonstrar que, nos termos do art. 144 do Regimento Interno do TCU, possuem razão legítima para intervir no TC Processo 021.535/2017-5, o que, em consequência, os qualificaria como ‘interessados’.
18. A análise dessa argumentação, no entanto, extrapola o âmbito da presente peça recursal.
19. Com efeito, os recorrentes, no âmbito do TC Processo 021.535/2017-5, sequer requereram a habilitação como interessados. Houve apenas pedido para que o relator deferisse ‘a juntada do instrumento de mandato, o cadastramento dos procuradores nele constantes e a concessão de vista e cópia dos autos’, como se observa da peça 19 do TC Processo 021.535/2017-5. 
20. Assim, o despacho do Relator a quo (peça 3) , ao apreciar o pedido, apenas disse que os recorrentes não ‘figuravam’ como responsáveis ou interessados legalmente habilitados no TC Processo 021.535/2017-5. Ou seja, o Relator a quo simplesmente constatou que os recorrentes não figuravam como interessados, e a partir dessa constatação fática tratou a matéria. 
21. Desse modo, Sua Excelência apreciou o pedido como matéria administrativa (TC Processo 000.536/2019-9) , a ser dirimida a partir dos comandos da Lei de Acesso à Informação. Quer dizer: como não houve pedido expresso de habilitação como interessado, o Relator original sequer analisou se os ora recorrentes realmente possuíam razão legítima para qualificarem-se como tal.
22. Ante tal cenário, a análise da pertinência ou não dos argumentos elencados pelos recorrentes ao longo da peça recursal ― os quais se limitam a demonstrar suposta existência de razão legítima para interferir no TC Processo 021.535/2017-5 e, como consectário lógico, a demonstrar que são ‘interessados’ ― não pode, à luz do melhor Direito, ser efetuada pelo Relator ad quem, sob pena de se suprimir a instância originária. Logo, é competência o Relator a quo aferir se os recorrentes realmente qualificam-se como interessados. 
23. Feitas essas considerações e considerando o que dispõe a Lei de Acesso à Informação, conclui-se pela impossibilidade de se dar provimento à peça recursal.
III. CONCLUSÃO E PROPOSTA DE ENCAMINHAMENTO
24. Pelo, esta Consultoria Jurídica, em atendimento à solicitação feita pelo Exmo. Ministro Bruno Dantas manifesta-se pelo conhecimento do recurso para, no mérito, negar a ele provimento.”
É o Relatório.

Fabiano Augusto Martins Silveira (OAB/DF 31.440) e outros.

Não atuou.

PEDIDO DE CÓPIA DE PROCESSO DE TOMADA DE CONTAS ESPECIAL. INDEFERIMENTO PELO RELATOR. RECURSO COM FUNDAMENTO NA LEI DE ACESSO À INFORMAÇÃO. CONHECIMENTO. NÃO PROVIMENTO.

ADMINISTRATIVO (ADM)

Consultoria Jurídica (Conjur).

Em apreciação recurso interposto por Confederação Nacional do Comércio (CNC) , Serviço Nacional de Aprendizagem Comercial (Senac) e Serviço Social do Comércio (Sesc) contra despacho do relator proferido no TC Processo 021.535/2017-5, da lavra do Ministro-Substituto André Luiz de Carvalho, que indeferiu pedido de obtenção de cópia daqueles autos.
2. Cuida o TC Processo 021.535/2017-5 de Tomada de Contas Especial (TCE) autuada por força do Acórdão 1136/2017-TCU-Plenário, mediante conversão de processo de Representação (TC Processo 012.171/2016-6) , para fins de citação de diversos responsáveis em face de superfaturamentos oriundos de pagamentos por serviços não executados e pagamentos com preços excessivos, verificados em contratos celebrados pela Administração Regional do Serviço Social do Comércio no Estado do Amazonas (Sesc/AM) . 
3. Em 10/1/2019 os recorrentes solicitaram o cadastramento de advogados no TC Processo 021.535/2017-5, com o consequente pedido de vista e cópia dos autos. Em 21/1/2019, o relator indeferiu o pedido, com base nos seguintes fundamentos: (a) os recorrentes não figuravam nos autos como responsáveis, interessados ou representantes legais regularmente habilitados; e (b) a Lei 12.527/2011, Lei de Acesso à Informação (LAI) , e a Resolução-TCU 249/2012 asseguram o direito de obter informações e documentos junto ao TCU sobre as ações de controle externo somente após a edição do respectivo ato decisório, acórdão ou despacho do relator com decisão de mérito. Assim, como não havia naqueles autos julgamento de mérito, o relator, acolhendo a proposta da unidade instrutora, indeferiu o pedido de obtenção de cópia.
4. Nesta oportunidade, os recorrentes discorrem, em síntese, sobre os limites da autonomia das instâncias regionais do Sesc e as respectivas competências das instâncias nacionais, tais como as atribuições de planejamento, supervisão e controle da entidade, razão pela qual requerem a reconsideração do referido despacho ou o recebimento da peça como agravo.
5. Examinadas as razões recursais, a Consultoria Jurídica do TCU (Conjur) propõe conhecer do recurso, com fundamento no art. 28 da Resolução-TCU 249/2012 para, no mérito, negar-lhe provimento (peça 7) .
II
6. Acolho o encaminhamento sugerido pela Conjur, razão pela qual incorporo seus fundamentos às minhas razões de decidir, sem prejuízo dos argumentos que passo a expor.
7. Quanto à admissibilidade, o presente recurso merece ser conhecido, com fundamento no art. 15 da LAI e no art. 28 da Resolução-TCU 249/2012.  
8. Quanto ao mérito, em processos de minha relatoria, tenho ressaltado que o acesso aos autos de processo não constitui prerrogativa exclusiva das partes, mas garantia do cidadão, conforme estabelece a Lei de Acesso à Informação, que regula o direito fundamental de acesso a informações previsto nos arts. 5º, inciso XXXIII, e 37, § 3º, inciso II, da CF/1988. Com base nesse entendimento, tenho deferido pedidos de cópia, restringindo o acesso, por óbvio, a informações classificadas como sigilosas e aquelas de natureza pessoal, relativas à intimidade, à vida privada, à honra e à imagem da pessoa natural.
9. No caso em discussão, é inafastável a prerrogativa do relator de, nos termos do art. 157 do Regimento Interno do TCU, presidir a instrução processual, situação que possibilita a adoção, conforme o caso, de medidas distintas, desde que não impliquem violação ao ordenamento jurídico (margem de apreciação) . 
10. A par das premissas expostas e tendo em vista, ainda, o efeito devolutivo do recurso, o qual limita este exame à matéria impugnada, cumpre analisar o pedido dos recorrentes à luz da LAI e da Resolução-TCU 249/2012, que regulamenta a aplicação da LAI no âmbito do TCU. 
11. Dispõe o § 3º do art. 7º da LAI que o direito de acesso aos documentos ou às informações neles contidas utilizados como fundamento da tomada de decisão e do ato administrativo será assegurado com a edição do ato decisório respectivo. Em complemento ao mencionado dispositivo legal, a Resolução-TCU 249/2012, no art. 4º, § 1º, estabelece que, no caso de processo de controle externo, o ato decisório será o acórdão do TCU ou o despacho do relator com decisão de mérito. 
12. De acordo com o entendimento posto, o direito subjetivo de acesso à informação nos processos de controle externo fica adstrito às hipóteses em que haja uma decisão de mérito. Isso não significa dizer que, não havendo decisão de mérito, o relator não possa deferir o pedido de acesso aos autos. Conforme expus, tenho adotado a postura de dar publicidade aos processos sob minha relatoria, ressalvadas as informações e os documentos sigilosos, em respeito ao princípio republicano da transparência. Contudo, reconheço que, nas hipóteses em que não se verifica o pressuposto fático para a concreção do direito de acesso à informação (decisão de mérito) , estaremos diante de situação em que há margem de apreciação por parte do relator, que dispõe de melhores condições para avaliar se a autorização de vista pode ou não prejudicar o andamento dos autos.
13. No caso sob exame, TC Processo 021.535/2017-5, não foi ainda proferida decisão de mérito, razão pela qual o despacho do relator no sentido de indeferir o pleito dos recorrentes está em consonância com a lei, cabendo-lhe, com base no mencionado art. 157 do Regimento Interno do TCU, decidir a questão.
14. Assim, não havendo, no caso, erro de procedimento ou de julgamento que justifiquem a anulação ou a reforma da decisão impugnada, manifesto-me pela negativa de provimento do presente recurso, mantendo-se inalterada a deliberação ora combatida.
15. Ante o exposto, voto por que o Tribunal adote o Acórdão que ora submeto à deliberação deste Colegiado.
TCU, Sala das Sessões Ministro Luciano Brandão Alves de Souza, em tagDataSessao.
Ministro BRUNO DANTAS 
Relator